【裁判字號】    95,重上更(一),61
【裁判日期】    950407
【裁判案由】    毀損
【裁判全文】
臺灣高等法院臺南分院刑事判決    95年度重上更(一)字第61號
上訴人即
自  訴  人  丁○○
上訴人即
自  訴  人  戊○○○
上訴人即
自  訴  人  甲○○
上列三人共同
自訴代理人  蘇新竹    律師
            張清富    律師
被      告  乙○○    男70歲.
                      身分證統.
                      住台南縣.
選任辯護人  莊美貴    律師
上列上訴人因自訴被告毀損案件，不服臺灣台南地方法院90年度
自字第132號中華民國91年11月8日第一審判決，提起上訴，判決
後，經最高法院發回更審，本院判決如下：
    主  文
上訴駁回。
    理  由
一、自訴意旨略以：被告乙○○係「臺南縣仁德鄉崁腳自辦市地
    重劃區重劃會」之理監事，負責重劃臺南縣仁德鄉崁腳重劃
    區之重劃工程施工，自訴人丁○○、戊○○○、周鴻儒、周
    鴻良、甲○○則係上開重劃區內坐落臺南縣仁德鄉○○段三
    八二之七地號土地地上一樓為水泥磚建物、二樓為鐵皮厝占
    約八坪之建築物所有權人，被告乙○○、朱蘭芳、羅永桂、
    胡芰銘、吳淑霞、黃榮東、柯高木、蘇寶山、柯登山、陳丁
    目、陳由豪竟於民國（下同）八十九年九月十八日接受該地
    上物之原始起造人丙○○之同意書後，竟基於共同毀損上開
    地上物之犯意聯絡，由被告朱蘭芳、羅永桂、胡芰銘、吳淑
    霞、黃榮東、柯高木、蘇寶山、柯登山、陳丁目、陳由豪授
    權被告乙○○於八十九年九月十九日，在臺南縣仁德鄉○○
    段三八二之七地號處，將上開地上物予以毀壞，致令不堪使
    用，因認被告等人共同涉犯刑法第三百五十三條第一項之毀
    壞他人建築物罪嫌。
二、按犯罪事實應依證據認定之，無證據不得推定其犯罪事實，
    刑事訴訟法第一百五十四條定有明文。認定不利於被告之事
    實，須依積極證據，苟積極證據不足為不利於被告事實之認
    定時，即應為有利於被告之認定，更不必有何有利之證據；
    又刑事訴訟法上所謂認定犯罪事實之證據，係指足以認定被
    告確有犯罪行為之積極證據，其於訴訟上之證明，須於通常
    一般之人均不致有所懷疑，而得確信其為真實之程度，使得
    據為有罪之認定；且事實之認定，應憑證據，如未能發現相
    當證據，或證據不足以證明，自不能以推測或擬制之方法，
    為裁判基礎；再徵諸刑事訴訟程序之進行乃以事實之認定為
    其中心，而對於事實之認定並非得由裁判官以其主觀為之，
    故現代文明法治諸國無不要求認定事實應依證據為之，刑事
    訴訟法因而明定犯罪事實應依證據認定之，無證據不得推定
    其犯罪事實；又不能證明被告犯罪或其行為不罰者，應諭知
    無罪之判決，刑事訴訟法第一百五十四條、第三百零一條第
    一項分別定有明文。
三、自訴意旨認被告乙○○涉有毀損建物及毀損器物罪嫌，無非
    係以：重劃工程承包協議書、地上物拆遷償費領取通知書、
    臺南縣仁德鄉崁腳自辦市地重劃區重劃會八十九年九月三日
    、八十九年九月十四日函影本及委託書各一紙、照片四幀為
    據。
四、訊據被告乙○○固坦承上開地上物係由其拆除等語無誤，然
    辯稱：因系爭建物是丙○○所有，並非自訴人所有，本案係
    經該建物之所有權人丙○○同意後，始將上開地上物予以拆
    除等語。
五、經查：
（一）實務上認犯罪之被害人，係指犯罪當時之直接被害人而言
      ，其非犯罪當時之直接被害人，依法即不得提起自訴，縱
      使嗣後因其他原因，致犯罪時所侵害之法益歸屬於其所有
      ，亦不能追溯其當時之自訴為合法，最高法院五十六年度
      台上字第二三六一號判例可資參照。亦即，得提起自訴之
      人，限於因犯罪而直接被害之人，間接被害人不包括在內
      ，必其人之法益由於犯罪行為直接所加害始當之，申言之
      ，係指從所訴事實形式上觀察如果屬實，在實體法上足認
      其為直接遭受損害之人而言。若在形式上判斷並非直接被
      害人，縱令以被害人自居，仍不得提起自訴。又參以財產
      法益被侵害時，則必須其財產之所有權人，或對於該財產
      有事實上管領力之人，因他人之犯罪行為，而其管領權受
      有侵害時，始能認為直接被害之人，而得否提起自訴，應
      以依自訴狀所訴事實，自訴人是否為被害人為準，不得以
      經調查結果，被告無被訴犯罪事實，為不得提起自訴之根
      據，最高法院七十年度上字第五○九三號亦有判例可資參
      照。查本件自訴人丁○○、戊○○○、周鴻儒、周鴻良、
      甲○○起訴認渠等為坐落臺南縣仁德鄉○○段三八二之七
      地號土地地上一樓為水泥磚建物、二樓為鐵皮厝占約八坪
      之建築物所有權人，而上開地上物經被告乙○○於八十九
      年九月十八日接受該地上物之原始起造人丙○○之同意書
      後，由被告乙○○拆除上開地上物，將之予以毀壞，致令
      不堪使用，有自訴人等所提九十年三月二十三日自訴狀一
      紙在卷可稽，故依自訴人丁○○等自訴之前揭內容形式上
      判斷，渠等係主張為本件地上物拆除之直接被害人，其提
      起本件自訴，應為合法，合先敘明。
（二）查證人丙○○於原審審理時證稱：「（提示八十七年委託
      書有何意見？為何書立委託書？）委託書是我寫的沒錯。
      是自訴人拿來給我寫的，委託書所書立的內容有表示我蓋
      的地上物要給自訴人沒錯」等語明確（見原審九十一年十
      月二十五日審理筆錄），再佐以證人於八十七年八月三十
      日與自訴人丁○○等人所書立之委託書內容載明：「立委
      託書人：有恆交通股份有限公司丙○○於八十六年八月二
      十四日承蒙丁○○等地主厚愛，無償暫予借用臺南縣仁德
      鄉○○段三八二之七號及同段三八二之五三號土地，為暫
      時停放車輛場地，今期滿本人因故未克如期將該借用土地
      殘留物拆除，為此特委土地所有人丁○○等地主主權代為
      處理（拆除或沒收）該借用土地上之一切地上物，以確保
      土地所有人丁○○等地主之權益，恐口無憑，特立本委託
      書為據」等語，有委託書一紙在卷可憑，故依證人丙○○
      所證述之詞及自訴人起訴所主張之事實，參照上開委託書
      內復將上開地上物任由自訴人拆除或沒收乙情以觀，足見
      依證人丙○○與自訴人丁○○等人於八十七年七月三十日
      所訂契約之真意，應係基於贈與之意思表示，將坐落於臺
      南縣仁德鄉○○段三八二之七地號土地地上一樓為水泥磚
      建物、二樓為鐵皮厝占約八坪之違章建築物之「事實上處
      分權」讓與自訴人丁○○等人，惟此僅有債權之效力，不
      能對抗第三人。
（三）訊據被告乙○○於原審審理時陳稱：「因地上物不是自訴
      人所有，系爭建物是丙○○的，而且丙○○也同意我們拆
      除，我們才將補償金發放給丙○○」，「（何時拆除地上
      建物？）八十九年九月十八日丙○○立同意書同意我們拆
      遷，該同意書簽立後，我們才予以拆除，並給付補償金。
      拆除範圍僅有地上建築物，未拆除其他部分」，「（對於
      卷附八十六年八月二日查估清冊有何意見？）沒有意見。
      本來進行查估時，丙○○自稱該地上建物為其所有，所以
      我們才通知丙○○協調補償金事宜，自訴人亦有到場，並
      表示地上建物為其所有，經我們在聯絡丙○○到場，但丙○○亦表示地上物確為其所有，所以我們才將補償金發放
      給丙○○，並由其開立收據」，「（對於卷附八十八年六
      月四日兩份、九月三日一份由重劃會發函通知自訴人領取
      地上物拆遷補償金等函文，有何意見？）沒有意見。我們
      確實有發函」，「（對於丙○○於八十七年八月三十日委
      託自訴人代為處理土地上之地上物所提出之委託書，有何
      意見？）沒有意見。之前我沒有看過該份委託書」等語明
      確（見原審卷第三宗118-120 頁），核與證人丙○○所證
      述：「（為何要書立同意書？）當時我沒承租自訴人的土
      地，但我仍暫時保管自訴人的土地，因自訴人有一筆二十
      萬元的押租金沒有給我，所以我為了要領取重劃的補償金
      ，才書立同意書同意他們拆」等語相符（見原審卷第三宗
      120 頁），復經有恆交通股份有限公司八十九年九月十八
      日同意書載明：「本人位於臺南縣仁德鄉○○段地號三八
      二之七，地上物同意臺南縣仁德鄉崁自辦市地重劃會拆除
      施工」乙情，有有恆交通股份有限公司八十九年九月十八
      日同意書一紙、證人丙○○領取補償金之收據二紙、支票
      一紙在卷足參，其於本院審理中亦證稱：「（問：重劃會
      拆除建築物時，你或有恒交通公司，是否已經搬離這間建
      築物？）（公司已）沒有在那邊作業，我家就在隔壁。」
      ，「（問：「（問：後來在房子拆除，是你自願拆除或是
      不得已才離開這房子？）這房子之前就沒有人，是在電話
      中聯絡中有同意拆除，我人在大陸回來後，就已經被拆除
      。」，可見被告乙○○係經地上物原始起造人即證人丙○○同意拆遷後，始拆除上開重劃區內坐落臺南縣仁德鄉○○段三八二之七地號土地地上一樓為水泥磚建物、二樓為
      鐵皮厝占約八坪之建築物至明。按丙○○係自訴人等之前
      手，其雖將系爭房屋轉讓自訴人等，惟僅有債權效力，僅
      得要求債務人，即丙○○履行契約或損害賠償，對第三人
      即被告尚無請求權，故倘丙○○再將系爭房屋簽具同意書
      ，同意被告拆除，被告因而拆除系爭建物，應為合法，尚
      不構成毀損罪，自訴人亦僅得向丙○○請求損害賠償而已
      ，此外臺南縣仁德鄉崁腳自辦市地重劃區土地改良物查估
      補償清冊中載明所受補償之人為丙○○乙情，復有臺南縣
      仁德鄉崁腳自辦市地重劃區土地改良物查估補償清冊、臺
      南縣仁德鄉崁腳自辦市地重劃區建物補償調查記錄表影本
      各一紙在卷可憑，並有證人丙○○收受拆遷補償費之收據
      二紙及支票影本各一紙在卷可稽，再酌以臺南縣仁德鄉崁
      腳自辦市地重劃會八十八年六月四日崁重劃字第○六五號
      函末段亦載明：「請聯絡丙○○先生共同親至本會」乙節
      ，有臺南縣仁德鄉崁腳自辦市地重劃會八十八年六月四日
      崁重劃字第○六五號函影本一紙附卷足稽，自訴人丁○○
      等人亦不爭執其真實性，復衡以臺南縣仁德鄉崁腳自辦市
      地重劃區重劃會附件復僅載明土地所有權人係自訴人戊○○○、甲○○、丁○○、周鴻儒、周鴻良等人，並未載明
      上開地上物係屬自訴人等人所有，有臺南縣仁德鄉崁腳自
      辦市地重劃區重劃會八十八年六月四日崁重劃字第○六五
      號函附之附件可考，足證被告乙○○確係認定證人丙○○
      為上開地上物之所有權人至明。再者，就臺南縣仁德鄉崁
      腳自辦市地重劃區土地改良物查估補償清冊影本一紙之製
      表日期係八十六年八月二日，而臺南縣仁德鄉崁腳自辦市
      地重劃會八十八年六月四日崁重劃字第○六五號函之日期
      係八十八年六月四日，而證人丙○○第一次領取補償金之
      時間為九十年一月十日，第二次領取時所持支票ＢＪ00
      00000之支票發票日為九十年五月三十日諸情相互參
      酌，並參以被告乙○○於原審八十九年度訴字四四九號所
      提八十九年二月十八日民事起訴狀中亦載明：「被告丁○○、甲○○、戊○○○、周鴻儒、周鴻良、有恆交通股份
      有限公司、丙○○分別係坐落臺南縣仁德縣崁腳段三八二
      之七地號土地、地上建物之所有權人及使用人」乙情，有
      上開民事起訴狀一份附卷可參，且佐以八十九年九月二十
      九日民事辯論續狀內亦載明：「茲因被告丙○○、有恆交
      通股份有限公司業將其所搭蓋在系爭土地上之建物拆除，
      其所有之車輛亦不見再停放在系爭土地上，故對於被告丙○○、有恆交通股份有限公司部分已無再繼續訴訟之必要
      ，故將此部分訴訟撤回」乙節，復有上開民事辯論續狀一
      紙在卷足參，益徵自八十六年八月二日至九十年五月三十
      日之期間，被告乙○○主觀上確係認定上開地上物係屬證
      人丙○○所有，嗣經證人丙○○同意後，始進行拆除工作
      無誤。是自訴人以臺南縣仁德鄉崁腳自辦市地重劃區重劃
      八十八年九月三日仁崁重劃字第一二四號函、八十八年九
      月十四日仁崁重劃字第一三一號函文內未載明丙○○為上
      開地上物所有權人，僅載明自訴人等人而遽以推認被告乙○○有毀損自訴人「所有」之地上物，即顯無所據，至屬
      灼然。故被告乙○○於行為時主觀上對自訴人丁○○等人
      就上開地上物有事實上處分權乙節，應認並無毀損之故意
      存在，亦足堪認定。
六、綜上，被告拆除系爭房屋係依原建築物所有人丙○○之同意
    ，此外復查無其他積極證據足資證明被告有毀損之犯意，被
    告犯罪不能證明，因此原審以不能證明被告犯罪而諭知無罪
    之判決，核無不合，自訴人上訴意旨，仍執前詞，指摘原判
    決不當，為無理由，應予駁回。
據上論結，應依刑事訴訟法第368條，判決如主文。
中    華    民    國    95    年    4     月    7     日
                  刑事第五庭    審判長法  官  楊明章
                                      法  官  顏基典
                                      法  官  楊子莊
以上正本證明與原本無異。
如不服本判決，應於收受本判決後十日內向本院提出上訴書狀。
其未敘述上訴理由者並得於提起上訴後十日內向本院補提理由書
狀（均須按他造當事人之人數附繕本）「切勿逕送上級法院」。
                                      書記官  王全龍
中    華    民    國    95    年    4     月    10    日


司法院資訊處製作；財團法人民間司法改革基金會備份。
